【裁判字號】    90,婚,1
【裁判日期】    900316
【裁判案由】    確認婚姻關係不存在
【裁判全文】
臺灣士林地方法院民事判決  九十年度婚字第一號
    原      告  甲○○
                        身分證.
    被      告  乙○○  住台北縣汐止市○○街六巷五弄十三號
                        身分證.
右當事人間確認婚姻關係不存在事件，本院判決如左：
    主    文
確認原告與被告間婚姻關係不存在。
訴訟費用由被告負擔。
    事    實
一、原告方面：
（一）聲明：如主文所示。
（二）陳述：
      兩造原為夫妻，因被告漁色成性，在外與訴外人羅美春同居，生子龔育弘並予
      認領，原告忍無可忍乃與被告於七十五年九月二十一日協議離婚，並辦妥戶籍
      登記。嗣因兩造所生子女尚屬年幼，其中小兒龔冠任尚在襁褓之中，時時回去
      照顧子女，時而留宿被告家中。迨至八十三年十月間，原告之母以再給被告一
      次機會，原告乃持結婚證書由原告之父母為主婚人，被告之姊陳龔琴為證婚人
      ，分別填妥後逕向戶政機關登記。近日原告與男友吳俊傑同居之事，遭被告向
      基隆地方法院告訴妨害家庭，並索求鉅額金錢。但兩造間第二次婚姻，實未經
      公開儀式，應屬無效，原告提起本件確定之訴，事關是否受刑事追訴，有即受
      確定判決之法律上利益。
（三）證據：提出戶籍謄本一件、離婚協議書影本一件及結婚證書影本一件，並請求
            訊問證人賴柳秋麗為證。
二、被告方面：
（一）聲明：請求駁回原告之訴。
（二）陳述：
      兩造確於八十三年十月三十一日第二度結婚，並於翌日辦理宴客，合乎法律規
      定，結婚為有效。
（三）證據：請求訊問證人即兩造之子女龔冠任、龔盈妃、龔筱斐及龔育弘為證。
      理    由
一、原告主張兩造於七十五年九月二十一日協議離婚，並辦妥戶籍登記，嗣於八十三
    年十月間，持結婚證書由其父母為主婚人，被告之姊陳龔琴為證婚人，分別填妥
    後逕向戶政機關登記，實未經公開儀式，結婚應屬無效等語。被告則辯稱：兩造
    確於八十三年十月三十一日第二度結婚，並於翌日辦理宴客，結婚為有效云云。
二、查原告主張之事實，已據證人即兩造八十三年十月三十一日結婚證書上介紹人賴
    柳秋麗結證：「（結婚證書介紹人欄）是我簽名，兩造二人離婚後，原告拿來給
    我簽名蓋章的。並無結婚儀式，我只簽名蓋章，如果有辦宴席，應會通知我參加
    ，他們也沒請我吃喜宴。」等語在卷。被告雖舉證人即兩造子女龔冠任、龔盈妃
    、龔筱斐及龔育弘等人，證稱兩造二度結婚曾舉行宴客之公開儀式，但
  (一)原告特意請賴柳秋麗這位唯一非兩造親戚，在系爭結婚證書上以介紹人名義簽章
    ，甚且如龔盈妃所陳，原告另涉妨害婚姻刑事案件，亦由賴柳秋麗具保獲釋，足
    見原告與賴柳秋麗間情誼長久且密切。賴柳秋麗既在系爭結婚證書上簽章，又怎
    麼會「客氣沒來參加宴會」？又如被告所不否認兩造「二度婚姻」係由原告主導
    ，原告又怎麼會放過這位長期親密且為兩造「二度婚姻」中重要人物之友人，不
    加力邀而臨時決定「隔天再請客」？
  (二)依被告所述系爭結婚證書上主婚人即原告之父黃宗銘、母黃陳金環，證婚人即被
    告之姊陳龔素琴等，亦均於證書所載八十三年十月三十一日「舉行結婚儀式時」
    在場，並簽名於系爭結婚證書，顯係特別邀約而來；另賴柳秋麗亦為「八十三年
    十月三十一日當天我太太（按指原告）去找她，給她簽名。」依一般民間習俗，
    如欲宴客，理應於當日一併舉行，被告所謂「當天沒想到，後來當天和原告講好
    ，當天辦好儀式，隔天再請客。」云云，（以上均見九十年二月十六日言詞辯論
    筆錄）再勞相關人員往返，不免背俗！
  (三)兩造之女龔盈妃經隔離訊問，雖證稱兩造於八十三年十月三十一日當天寫結婚證
    書，「隔天」宴客。依一般人記憶形態，其應對「宴客的前一天」發生的事情極
    為清楚，且記憶深刻，否則不會有「隔天宴客」的明確證述。然其另證八十三年
    十月三十一日寫結婚證書當天，未見舉行任何儀式或戴戒指等情，又與被告所述
    八十三年十月三十一日當天寫結婚證書，並在汐止市○○路○段一○五巷一一弄
    一號四樓頂樓家中舉行結婚儀式，有戴結婚戒指情節不符。堪證龔盈妃所謂「隔
    天宴客」云云，無非附和隔離前已聽聞之被告說詞，不足採信。至於兩造其餘子
    女龔冠任、龔筱斐及龔育弘等，雖亦證稱有宴客之事，但既如龔筱斐所稱：希望
    兩造維持婚姻繼續在一起等語，其等主觀立場已有偏頗，所為證言，亦不能遽信
    。
三、綜核上述，應認賴柳秋麗之證言為可採，則兩造雖以八十三年十月三十一日結婚
    證書辦理結婚戶籍登記，但既未舉行結婚之公開儀式，該婚姻未備民法第九百八
    十二條第一項規定之法定方式，欠缺法律行為特別成立要件，依同法第九百八十
    八條第一款規定，結婚為無效。從而，原告起訴請求確認兩造間婚姻關係不存在
    ，即無不合，應予准許。
四、本案事證已臻明確，兩造其餘主張、陳述及所提之證據，均毋庸再予審酌，附此
    敘明。
五、據上論結，原告之訴為有理由，依民事訴訟法第七十八條判決如主文。
中      華      民      國    九十      年      三      月     十六     日
                                    臺灣士林地方法院民事第一庭
~B法      官  陳介源
右為正本係照原本作成。
如對本判決上訴須於判決送達後廿日內向本院提出上訴狀。
中      華      民      國    九十      年      三      月    二十六    日
~B法院書記官  楊樠株


司法院資訊處製作；財團法人民間司法改革基金會備份。
